【裁判字號】    90,易,2804
【裁判日期】    901023
【裁判案由】    侵占
【裁判全文】
臺灣高雄地方法院刑事判決                          九十年度易字第二八四號
    公  訴  人  臺灣高雄地方法院檢察署檢察官
    被      告  乙○○
    被      告  黃鄭淑
    共      同
    選任辯護人  顏宏斌
右列被告因侵占案件，經檢察官提起公訴（八十八年度偵續一字第二六號、八十九年
偵續二字第六號），本院判決如左：
    主  文
乙○○、黃鄭淑女均無罪。
    理  由
一、公訴意旨略以：被告乙○○與被告黃鄭淑女係夫妻，乙○○於民國六十三年間與
    告訴人甲○○合夥投資購買坐落高雄縣燕巢鄉○○○段第二十一號土地一筆、面
    積○點四○○一公頃，約定每人出資新台幣（下同）七萬五千元，並將土地信託
    登記於黃鄭淑女名下，由乙○○負責管理、經營，所得利潤則由乙○○及甲○○
    均分。詎乙○○、黃鄭淑女二人竟基於意圖為自己不法之所有之意思聯絡，於八
    十三年十二月五日未經合夥人即甲○○之同意，擅將該土地以一千八百二十萬元
    出售予案外人蔣秀美後，將售得款項中甲○○應得之部分共同侵占入己。嗣甲○
    ○知悉出售土地之事後，屢經催討出售土地之價款，乙○○、黃鄭淑女均置之不
    理，甲○○始知上情。因認被告二人所為，係犯刑法第三百三十五條第一項侵占
    罪嫌之共同正犯等語。
二、按犯罪事實應依證據認定之，無證據不得推定其犯罪事實；又不能證明被告犯罪
    者，應諭知無罪之判決，刑事訴訟法第一百五十四條、第三百零一條第一項分別
    定有明文。又事實之認定，應憑證據，如未能發現相當證據，或證據不足以證明
    ，自不能以推測或擬制之方法，為裁判基礎（最高法院四十年台上字第八六號判
    例參照）。且認定犯罪事實所憑之證據，雖不以直接證據為限，間接證據亦包括
    在內，然而無論直接證據或間接證據，其為訴訟上之證明，須於通常一般之人均
    不致有所懷疑，而得確信其為真實之程度者，始得據為有罪之認定，倘其證明尚
    未達到此一程度，而有合理之懷疑存在而無從使事實審法院得有罪之確信時，即
    應由法院為諭知被告無罪之判決（最高法院七十六年台上字第四九八六號判例參
    照）。其以情況證據（即間接證據）斷罪時，尤須基於該證據在直接關係上所可
    證明之他項情況事實，本乎推理作用足以確證被告有罪，方為合法，不得徒憑主
    觀上之推想，將一般經驗上有利被告之其他合理情況逕予排除（最高法院三十二
    年上字第六十七號判例參照）。
三、本件公訴人認被告二人涉有侵占之犯行，無非以告訴人之指訴，證人蔣秀美證述
    買賣土地過程，被告黃鄭淑女皆有參與，被告二人為夫妻關係，前揭土地又係信
    託登記於被告黃鄭淑女名下，故被告黃鄭淑女理應對於前揭被告乙○○與甲○○
    合夥投資事項知之甚詳；而被告乙○○未經合夥人即告訴人甲○○之同意即擅將
    合夥之土地出賣，且出售後亦未通知甲○○，嗣經甲○○發現並多次催討出售土
    地之價款後，始改稱其股份存於被告另購之美濃美光段土地上，惟就甲○○之股
    份比例亦拒不結算，已足徵乙○○出售土地時即有將甲○○應得價額侵占入己之
    意，並有土地登記謄本、不動產買賣契約書各一份附卷為其論罪之主要依據。訊
    據被告乙○○、黃鄭淑女二人，均堅決否認有侵占犯行，被告乙○○辯稱：「我
    沒有侵占。我將土地賣出，就會找另一塊地來買。吊雞林段的土地是在六十幾年
    就買了，賣了土地就馬上買土地，當時合夥人只有我與告訴人，我買賣土地都沒
    告訴告訴人。這塊地我是賣完土地才告訴告訴人。吊雞林段的土地賣了，我才去
    買美光段土地，後來我跟告訴人說賣地這件事，告訴人要求要九百萬，我要給他
    六百萬元，其他部分的錢我要給銀行貸款，但他不要，後來他才告我」；被告黃
    鄭淑女辯稱：「我有自耕農的名義，他們用我的名字去登記所以我才成為被告。
    買賣的時候因我是地主，所以我有在場，但我沒有參與」等語。經查：
（一）刑法上之侵占罪，以侵占自己持有他人之物為構成要件。合夥人之出資，為合
      夥人全體之公同共有，合夥人退夥時，其公同共有權即行喪失。縱退夥人與他
      合夥人間結算後尚有出資償還請求權，而在未償還以前仍屬於他合夥人之公同
      共有，並非於退夥時當然變為退夥人之物。他合夥人不履行償還義務，並非將
      其持有他人之物易為不法所有，自不生侵占間題（最高法院二十八年上字第二
      三七六號判例參照）。
（二）查被告乙○○以被告黃鄭淑女之名義，分別自六十二年八月二十四日買入坐落
      高雄縣鳳山厝一二八地號之土地，嗣於六十三年十月九日再轉賣予萬鑫營造股
      份有限公司，並於六十三年九月二十四日再買入燕巢鄉○○○段第二十一地號
      之土地，再於八十三年十二月五日又將之轉賣予蔣秀美一千八百二十萬元，隨
      即又於八十三年十二月二十一日以二千一百八十萬元向溫麒雙買入坐落美濃鎮
      ○○段三九八一六地號之土地等情，業據被告乙○○提出土地登記簿謄本及不
      動產買賣契約書為證。而告訴人與被告乙○○係合夥投資土地，由被告乙○○
      籌劃管理，且自其合夥之始即六十二年間起迄今均未結算盈虧等情，固為被告
      乙○○所是認，惟其雙方於合夥之際並未訂定任何書面契約以規範彼此間之權
      利義務關係，僅口頭約定由被告乙○○以告訴人所投資之款項，共同買賣土地
      ，俟土地增值後再予出賣分利，此亦為告訴人自承無訛。準此，其雙方既未約
      定投資方法、合夥期間、如何分配利益、何時結算、如何結算等情，則被告乙
      ○○既已投資獲利甚豐，其若有不法所有意圖，大可否認彼此間有合夥關係，
      則告訴人豈非僅可請求被告乙○○返還其所供述投資在被告乙○○處之七萬五
      千元？若非被告乙○○自承與告訴人間有合夥事宜一節，告訴人實甚難舉證證
      明其二人間係合夥關係，而有如此高價之土地之合夥財產存在；再參以被告乙
      ○○基於投資方式之利益及方便，以投資款項數次買地後轉賣再買入土地，並
      以有自耕農身分之妻即被告黃鄭淑女名義購置農地，此做法實為符合有自耕農
      身分之人始得買賣農地之法律規定，而被告黃鄭淑女既是被告乙○○之妻，又
      有自耕農身分，在其夫要求幫忙又對自身投資部分可獲利之考量下，允應以其
      名義出名購置農地，實為人情之常，並未有何悖理之處，是被告二人均難認有
      何不法所有之意圖。又本件被告既承認與告訴人間之合夥關係尚未終止，而告
      訴人又無法舉證證明其於被告乙○○賣出高雄縣燕巢鄉○○○段第二十一號土
      地後，其已聲明退夥進行結算，應認其二人合夥關係迄今仍然存在。縱告訴人
      認其已對被告乙○○聲明退夥，惟又無法證明其二人間已結算完結，揆諸前開
      判例意旨，被告所為亦與侵占罪構成要件有間，自難以該罪相繩。準此，應認
      本件純係民事糾葛，自應循民事途徑解決。從而，公訴人認被告涉犯上開侵占
      犯行，所為舉證在客觀上尚有所不足，未達於一般人均不致於有所懷疑，而得
      確信被告犯罪之程度。此外，復查無其他積極證據足認被告確有公訴人所指之
      犯行，既不能證明被告犯罪，揆諸首揭說明，依法自應為無罪之諭知。
四、據上論斷，應依刑事訴訟法第三百零一條第一項，判決如主文。
中      華      民      國      九十      年      十      月  二十三    日
                                  臺灣高雄地方法院刑事第二庭
                                      法  官    劉建利
右正本證明與原本無異。
如不服本判決，應於判決送達後十日內，向本院提出上訴狀。
                                      書記官    洪生輝
中      華      民      國      九十      年      十      月  二十四    日


司法院資訊處製作；財團法人民間司法改革基金會備份。
